臺灣高等法院刑事判決　　　　　 95年度重上更(四)字第138號
上　訴　人
即　被　告　丙○○
　　　（原名蔡桐喜）
　　　　　　甲○○
上列上訴人因水土保持法案件，不服臺灣基隆地方法院86年度訴
字第29號，中華民國86年 7月14日第一審判決（起訴案號：臺灣
基隆地方法院檢察署85年度偵字第3125號、第3216號；併辦案號
：同署86年度偵字第4342號），提起上訴，經判決後，由最高法
院第 4次發回更審，本院判決如下：
    主  文
原判決關於丙○○、甲○○部分撤銷。
丙○○、甲○○共同在私人山坡地未經同意擅自堆積土石、開挖
整地，致生水土流失，各處有期徒刑陸月，如易科罰金，均以
佰元折算壹日。
    事  實
一、丙○○（原名蔡桐喜）、甲○○係錦繡大地開發有限公司（
    下稱「錦繡大地公司」）之負責人及經理，錦繡大地公司從
    事廢棄物處理之事業。蔡火盛〔已於民國（下同）92年1月6
    日死亡〕係坐落於基隆市○○區○○段七分寮小段第 34之1
    、34之2及92地號之共有人，為將其住家前上開第34之1、34
    之 2及92等地號之私有山坡地保育區內之山坡地，整平作為
    觀光果園使用，乃未經其他共有人之同意，擅自於85年5月2
    日，與萬傑國際有限公司（下稱「萬傑公司」）之楊慶能（
    已於87年12月25日死亡）、乙○（經本院更(三)審判處有期徒
    刑 6月，如易科罰金，以銀元300元折算1日確定）商議，同
    意楊慶能、乙○處理填土整地工程。而楊慶能、乙○ 2人乃
    又與從事廢土及棄物工程承攬業者錦繡大地公司之負責人丙
    ○○訂定合作契約書，由錦繡大地開發有限公司提供新台幣
    （下同）40萬元，合夥經營上開填土整地工程，並約定蔡火
    盛無須支付費用，而以提供該處土地允許不特定人傾倒廢土
    ，每1台車由萬傑公司及錦繡大地公司收取3百元代價之方式
    謀利，錦繡大地公司負責人丙○○並指派公司經理甲○○全
    權負責。嗣蔡火盛、乙○、楊慶能、丙○○、甲○○（另結
    ）即基於共同之犯意聯絡，明知基隆市○○區○○段七分寮
    小段第92、91之2 地號為私有山坡地（經行政院於68年11月
    21日以台68經字第 11701號函核定、台灣省政府於69年2月6
    日以府農山字第120166號函公告為山坡地保育利用條例第 3
    條第1項所稱之山坡地，並經行政院於85年1月13日台85農01
    335號函核定、省府85年3月6日府農水字第12314號公告沿用
    為水土保持法第3條第1項第3款所稱之山坡地，86年10月8日
    台灣省政府86府農水字第168867號公告訂正台灣省山坡地範
    圍地段明細表，該 2筆土地仍屬山坡地範圍），不得擅自為
    土地開挖整地及處理廢土，蔡火盛、乙○、楊慶能、丙○○
    、甲○○等人竟未經91之2 、92地號土地其他共有人之同意
    ，自85年7月7日起，擅自於第91之2 、92地號山坡地上（如
    附圖Ｄ、Ｅ所示部分），推由萬傑公司僱請不知情之已成年
    工人開挖整地，並容許不特定人傾倒垃圾廢土，致生雨水沖
    刷水土流失之結果。嗣於同年月下旬，為基隆市政府人員查
    獲後送警究辦。
二、案經基隆市警察局第三分局報請臺灣基隆地方法院檢察署檢
    察官偵查起訴。
    理  由
壹、證據能力
    按修正刑事訴訟法係於九十二年二月六日經總統公布施行，
    而同日公布施行之修正刑事訴訟法施行法增訂第七條之三復
    規定：「中華民國九十二年一月十四日修正通過之刑事訴訟
    法施行前，已繫屬於各級法院之案件，其以後之訴訟程序，
    應依修正刑事訴訟法終結之。但修正刑事訴訟法施行前已依
    法定程序進行之訴訟程序，其效力不受影響」，是以九十二
    年二月六日修正之刑事訴訟法施行前，有關被告以外之人供
    述筆錄之證據能力，仍應適用修正前刑事訴訟法相關規定。
    查本件係於八十六年一月十三日繫屬於原審法院，蔡火盛、
    楊慶能、乙○等於警詢、偵查中之供述，復據原審及本院上
    訴審、更(一)審審判庭中提示並告以要旨，經被告丙○○、甲
    ○○辯論而為合法調查，揆諸前揭說明，上開供述證據，於
    修正刑事訴訟法施行前，既均依法定程序調查，自得作為證
    據，而有證據能力。
貳、實體事項
一、訊據上訴人即被告丙○○、甲○○均矢口否認有違反水土保
    持法之犯行，被告丙○○於本院更(四)審審理時辯稱：萬利公
    司在萬傑公司與錦繡大地訂約之前就去倒土，現場棄土跟萬
    傑公司無關。伊到現場只是去看蔡火盛在同意書上之簽名是
    否真正，前後都沒有再去過。楊慶能說伊有參與倒土整地，
    補助萬傑公司一半資金，但伊只是借萬傑公司錢而已，而參
    與開發整地係要等到市政府核准之後云云。被告甲○○則辯
    稱：伊沒有參與倒土，伊只是載丙○○去現場一次，看蔡火
    盛在同意書上簽名是否真正云云。
三、經查：
  (一)被告丙○○確與萬傑公司負責人乙○（逕以其兄陳中名義為
    之）、楊慶能二人訂定合作契約書，約定由錦繡大地公司提
    供40萬元，合夥經營上開填土整地工程，並約定蔡火盛無須
    支付費用，而以提供該處土地允許不特定人傾倒廢土，每 1
    台車由萬傑公司及錦繡大地公司收取 3百元代價之方式謀利
    等情，業據楊慶能於警訊、乙○於檢察官偵查中分別供述屬
    實（見警訊卷第3頁、第4頁；偵字第3125號卷第47頁反面、
    第48頁），乙○於警訊時復坦承與楊慶能係合夥人關係（警
    訊卷第 2頁），楊慶能於警訊及原審中亦供承與乙○是合夥
    關係，乙○是（實際）負責人，伊是總經理，另萬傑公司與
    錦繡大地公司是合夥做此事（見警訊卷第3頁、第4頁、原審
    卷第139頁反面、第140頁），另被告丙○○、甲○○亦與楊
    慶能、乙○等人於偵查中共同書具答辯書一份表明本件簽訂
    合作契約之過程，並有合作契約書在卷可證（見同上偵查卷
    第12至13頁、第17頁），是被告丙○○辯稱僅係出借40萬元
    予萬傑公司云云，洵無足取。
  (二)又坐落基隆市○○區○○段七分寮小段第92、91之2 地號土
    地為私有山坡地，有土地登記簿謄本、土地複丈成果圖附卷
    為憑（見偵字第3125號卷第52頁、第75頁至第86頁），再者
    ，上開91之2 、92地號土地早經行政院於68年11月21日以台
    68經字第 11701號函核定、台灣省政府於69年2月6日以府農
    山字第120166號函公告為山坡地保育利用條例第3條第1項所
    稱之山坡地，並經行政院於85年1月13日台85農01335號函核
    定、省府85年3月6日府農水字第 12314號公告沿用為水土保
    持法第3條第1項第3款所稱之山坡地，86年10月8日台灣省政
    府86府農水字第168867號公告訂正台灣省山坡地範圍地段明
    細表，該 2筆土地仍屬山坡地範圍，復有行政院農業委員會
    90年2月20日農林字第 900107104號函、基隆市政府90年2月
    22日基府建農字第014722號函暨所附台灣省政府公告、台灣
    省山坡地範圍地段明細表等在卷可憑（本院上更(一)卷第 105
    頁至第112頁），而蔡火盛雖為上開第92、91之2地號土地共
    有人之一（分別持分18分之7、18分之1），但本件並無經過
    其他共有人同意使用該土地，業據蔡火盛於本院更(一)審供述
    明確（本院上更(一)卷第47頁），則被告丙○○、甲○○等五
    人自不得擅自於上開土地挖整地及傾倒廢土。
  (三)被告丙○○雖於本院更(四)審審理時辯稱：萬利公司在萬傑公
    司與錦繡大地訂約之前就去倒土，現場棄土跟萬傑公司無關
    。伊到現場只是去看蔡火盛在同意書上之簽名是否真正，前
    後都沒有再去過。本件參與開發整地係要等到市政府核准之
    後云云。被告甲○○則辯稱：伊沒有參與倒土，伊只是載丙
    ○○去現場一次，看蔡火盛在同意書上簽名是否真正云云。
    而乙○於本院更(四)審審理時則證稱：「（你在何時見過被告
    丙○○二人？）簽合作契約書時看過一次。（當時有提到傾
    倒廢土的事？）有。‧‧‧打合約之前有倒土沒錯，倒了幾
    十台，訂約之後我就沒有上去了，我就不知道了，後來就被
    查獲了」云云（見本院96年1月2日審判程序筆錄）。然查，
    被告丙○○、甲○○等人在上開私人所有山坡地傾倒廢土開
    挖整地之事實，業據證人即基隆市政府建設局農林課技士邱
    森川證述甚詳（見偵字第3125號卷第70頁、原審卷第31頁）
    ，並經檢察官囑託基隆市地政事務所測量明確，製有複丈成
    果圖附卷及有現場照片在卷可查（見警訊卷第 8頁至第11頁
    、偵字第3125號卷第50頁、第52頁、原審卷第53頁）。復參
    諸蔡火盛於偵查中供稱：同意他們倒廢土，填平後要種作物
    ，有寫同意書（見偵字第3125號卷 4頁反面、第47頁、警訊
    卷第 5頁反面）。乙○於偵查中亦供承：倒廢土是為將地整
    平，未提出水土保持計畫（見偵字第3125號卷第40頁），尚
    未申請許可，是錦繡大地開發有限公司答應先傾倒廢土的，
    1台收 3百元現金，自85年7月7日開始倒等語（見警訊卷第1
    頁、第 2頁）。另楊慶能於偵查中供承：有參與倒廢土（見
    偵字第3125號卷第40頁反面），另乙○供稱：蔡桐喜（即丙
    ○○）、甲○○有參與整地，因當初我們已做了 7、80萬元
    的水泥管，他的加入，才要補助我一半（見偵字第3125號卷
    第48頁反面、原審卷第86頁反面）。且被告甲○○自承：到
    過現場，且倒廢土（見原審卷51頁），被告丙○○亦坦承：
    「有參與開發整地工作」（見偵字第3125卷第40頁反面）、
    「以倒廢土盈餘回收本息」、「我指派甲○○全權負責」（
    見原審卷第30頁反面、第86頁）；被告丙○○與乙○、楊慶
    能一致供稱「（為何沒有收費幫蔡火盛開挖整地？）這樣子
    工程的廢土有地方可倒」等語（見偵字第3125偵查卷第40頁
    反面），由上足證被告丙○○、甲○○等五人確有共同在私
    人山坡地未經同意擅自堆積土石、開挖整地之事實。
  (四)又查基隆市○○區○○段全區土地業經公告為山坡地，有台
    灣省山坡地範圍地段明細表影本可稽（本院上更(一)卷第 112
    頁、本院前審卷第31頁），而依前述現場照片所示，本案被
    告丙○○、甲○○等五人所開挖填土之土地地處偏遠深山，
    且為地勢陡峭之山地，且被告丙○○、甲○○既曾親自到現
    場，自不得諉稱不知在該處山坡地任意棄土整地有危及山坡
    地水土保持之可能。至被告丙○○、甲○○等五人在該處山
    坡地所傾倒者究係清潔之土抑係夾雜垃圾之廢土，與被告丙
    ○○、甲○○等五人應負之罪責並無影響。
  (五)再依卷附85年 8月18日之照片所示，被告丙○○、甲○○等
    五人傾倒夾雜垃圾之廢土數量甚鉅，均係新棄土，而蔡火盛
    亦指稱該棄土均係被告丙○○、甲○○等人所為，則被告丙
    ○○、甲○○等人於本院更(四)審前辯稱僅倒 3車廢土乙節，
    為卸責之詞，自難採信。況證人即參與取締之邱森川於本院
    更(一)審證稱：除本案外，蔡火盛於82年間曾倒廢土 1次被取
    締，其他沒有，而82年間那 1次只倒一點點等語（本院更(一)
    卷第84頁、第85頁、第121頁、第127頁），證人即當地里長
    黃錦隆於本院更(一)審證稱：82年的廢土當時均清理完畢等語
    （本院更(一)卷第 127頁），並有證人邱森川提出之取締工作
    月報表、現場照片、基隆市政府處分書、現場抽查報告書等
    在卷可憑。被告丙○○、甲○○所辯稱：蔡火盛自82年起即
    分三階段（第一階段82至84年，第二階段是85年5月2日至同
    年7月7日前，第三階段85年7月7日至同月 9日）傾倒棄土，
    現場之山坡地水土破壞，於渠等行為之前即已存在，非渠等
    傾倒廢土所造成，顯為卸責之詞，不足採信。況被告丙○○
    、甲○○聲請傳訊之證人即警員張正賢於本院更(一)審證稱：
    「（你在85年間在何處服務？）基隆市警察局復興分局第三
    派出所」、「（是否曾經有里民檢舉有人在基隆市七堵區○
    ○○路那裡傾倒廢土，你去取締？）那不是我的轄區，我沒
    有印象，我事先有回去找資料，但沒有找到」等語（見本院
    更(一)卷第243頁、第244頁），亦不足為被告丙○○、甲○○
    有利之認定。而本院更(一)審質以對證人張正賢之證詞有何意
    見時，被告丙○○供稱：「是因為楊慶能打電話給我，我只
    是聽楊慶能說，他有無取締我不清楚」；被告甲○○亦供稱
    ：「我是聽丙○○說的，我也不清楚」等語（均見本院更(一)
    卷第243頁、第244頁），被告丙○○、甲○○前所辯僅倒 3
    車廢土後，因張正賢取締即無傾倒云云，及至本院更(四)審更
    翻稱並無傾倒廢土云云，均難以憑採。
  (六)另有關被告蔡火盛與徐智明訂約倒土部分，依其同意書上郵
    戳日期顯示，已在85年10月之後，顯與被告丙○○、甲○○
    等五人此次於85年 7月間經查獲之犯行無關。且蔡火盛亦供
    稱本件查獲之棄土均係被告丙○○、甲○○等人所為，已如
    前述，則被告丙○○、甲○○前所辯稱：廢土大部分係徐智
    明所傾倒者，已難逕採。況證人徐智明於本院更(一)審證稱：
    「（85年 7月中旬，你有無對被告等人說你剛管訓回來，蔡
    火盛的棄土業務是你在做，現在要收回來繼續作？）沒有這
    回事」、「我是統強聯合開發公司有做一些小型工程，會有
    一些棄土，我就跟被告乙○萬傑公司的人員接觸，說要把廢
    土倒到萬傑公司指定的地方，看一部車多少錢，給萬傑公司
    作，並不是我自己要做廢土」、「（同意書是怎麼回事？（
    提示並告以要旨）我到萬傑公司，萬傑公司剛開始說要把棄
    土場以 250萬元賣給我，我就去看棄土場，有遇到蔡火盛發
    現根本不是棄土場，車子要進去要經過蔡火盛設立的大門，
    我就覺得不對勁，我去看時就有一大堆垃圾，蔡火盛就說這
    些廢土是被告楊慶能他們一夥人帶他到南部去玩，回來後就
    有一大堆垃圾，因為垃圾就在他家門口，蔡火盛應該不會講
    假話，蔡火盛因為擔心受怕後來就和我簽同意書來牽制其他
    被告，其實這同意書一點作用都沒有，我也沒有去倒過廢土
    」、「是萬傑公司要我到錦繡大地公司去，說決策是錦繡大
    地作決定」等語（本院更(一)卷第199頁、第200頁），被告丙
    ○○等人所辯上述土地經被告蔡火盛與徐智明訂約，由徐智
    明在該處傾倒廢土，渠等僅傾土3車而已云云，不足採信。
  (七)又卷附錦繡大地公司與萬傑公司所定之合作契約書明定「甲
    （萬傑公司）、乙（錦繡大地公司）雙方約定共同開發」，
    並約定「雙方共同合作開發業務。營運收入項下，除支付『
    填土整地』所需之機具費、什支，公關費及雙方同意之費用
    外，不得為增加支出之科目。盈餘金額雙方各分配百分之五
    十，每個月終結算一次」、「乙方（錦繡大地公司）負責公
    共關係之協調連繫，以使填土整地工程進行順利為原則、「
    雙方各派駐一人至現場工地，薪資管理自理」、「財務雙方
    共管，甲方負責會計，乙方負責出納」，依上開契約條款所
    示，錦繡大地公司與萬傑公司係合夥填土整地開發上開山坡
    地，錦繡大地公司並非單純借款予萬傑公司，至為明顯。且
    楊慶能於原審亦供稱萬傑公司係與錦繡大地公司合夥，而由
    錦繡大地公司負責管帳，萬傑公司負責工地實做，其支出由
    錦繡大地公司支付，且錦繡大地公司係由董事長丙○○及甲
    ○○2人負責，而其2人亦坦承曾到現場等語（原審卷第51頁
    、第86頁、第 140頁正反面），顯然被告丙○○、甲○○均
    曾參與此事。再參以被告丙○○、甲○○係經營廢土及棄物
    工程承攬業，從事廢棄物處理之事業，就其業務之性質及專
    業知識，亦應比平常人更會去注意上開土地是否為山坡地，
    能否堆放廢土等廢棄物，足見被告丙○○、甲○○ 2人應係
    知情。況被告等五人既係合夥，被告丙○○竟於案發後辯稱
    係借貸，其卸責之意圖至為明顯。又被告丙○○、甲○○復
    執合作契約約定萬傑公司保證無違法云云，欲脫免共犯罪責
    ，亦殊無可採。
  (八)本件經原審委請國立臺灣海洋大學河海工程學系進行鑑定，
    而國立臺灣海洋大學河海工程學系研究領域包括土木水利及
    海洋工程，且實施鑑定人李光敦教授之研究專長為水土防災
    工程，且目前為行政院公共工程委員會水利工程與水土保持
    工程相關案件之專家學者，並有個人資料表、相關研究工作
    成果及行政院公共工程委員會評選委員專家學者建議名單附
    卷可稽，堪認鑑定人確實具備水土保持類科之專業知識及經
    驗，而得勝任本次之鑑定。又上開鑑定經過及結果，業據國
    立臺灣海洋大學河海工程學系先後函覆稱：「有關水土流失
    之認定問題，學理上有所謂『自然沖蝕』與『加速沖蝕』之
    差異。所謂『自然沖蝕』是指在自然而無人為干擾情況下，
    降雨過程在坡面上所形成的表層土壤流失現象，在一般情況
    下此部分之土壤流失量，對坡面造成的影響甚為有限。然而
    若是在坡面進行開挖或是棄土推填等整地工作，因表面土壤
    裸露，無植生覆蓋保護，雨滴與地面逕流直接打擊及沖刷地
    表，因而呈現沖蝕溝匯積水流，將造成大量水土流失，此時
    稱為『加速沖蝕』」、「鑑定人在從事水土流失鑑定過程中
    ，即在判定所履勘範圍內是否『加速沖蝕』，而非『自然沖
    蝕』。若履勘地點之坡面有進行非核准之開挖或棄土堆填行
    為，且坡面已產生沖蝕溝，則可認定被告已造成水土流失之
    事實‧‧‧」、「鑑定人在從事鑑定過程，地方法院之法官
    與書記官均在現場，書記官並有拍照存證，並記錄勘驗過程
    ，應可經由案卷瞭解其細節」、「本地段之山坡，在不受人
    為施工干擾情況下，應無水土流失之虞」、「地主於山坡進
    行大規模之開挖及填土工程，並以地下涵管導引山溪，已破
    壞附近之自然生態」、「現場勘驗結果顯示，開挖與棄土堆
    填之區域，經雨水沖刷而產生沖蝕溝，已造成水土流失之事
    實」、「由於棄土堆填區並未事前規劃，採任意堆填方式，
    其坡面已具潛在崩塌滑落之危機」等語，有該校86年5月2日
    86海河字第2750號函暨所附建議書（見原審卷第94頁、第95
    頁）、95年8月30日海河字第0950008108號函文及原審86年4
    月 9日勘驗筆錄附卷可稽，顯見鑑定人鑑定之經過，乃由原
    審會同實地勘驗後，就履勘範圍之開挖與棄土堆填，且已出
    現沖蝕溝之狀況，對照該山坡未經開挖地區後，鑑定結果乃
    認：「本地段之山坡，在不受人為施工干擾情況下，應無水
    土流失之虞」、「開挖與棄土堆填之區域，經雨水沖刷而產
    生沖蝕溝，已造成水土流失之事實」、「由於棄土堆填區並
    未事前規劃，採任意堆填方式，其坡面已具潛在崩塌滑落之
    危機」，符合刑事訴訟法第206條第1項規定之法定記載要件
    ，應認有證據能力。又上開見解，核與前開證人即基隆市政
    府建設局農林課技士邱森川於偵查中證稱：「已有毀損水土
    保持了，我們曾在82年 9月查獲過了，並予以處分，但都不
    理會，本次更加厲害」（見偵字第3125號卷第70頁）；及於
    原審86年 2月22日勘驗時指稱：「因下有山溝，大雨沖刷，
    導致水土流失，在坡上已有沖蝕溝，對面山坡草未生長，顯
    已崩塌」等語（原審卷第52至53頁）相符，並有證人邱森川
    提出之取締工作月報表、現場照片、基隆市政府處分書、現
    場抽查報告書等在卷可憑，足見被告丙○○、甲○○等五人
    之行為已造成水土流失之實害結果，至為明顯。是被告丙○
    ○、甲○○辯稱水土流失於渠等行為之前即已存在，非渠等
    傾倒廢土所造成云云，亦為卸責之詞，不足採信。
  (九)綜上所述，本件事實明確，被告丙○○、甲○○所辯，均為
    卸責之詞，不足採信，渠等犯行均堪以認定。
四、核被告丙○○、甲○○與蔡火盛、楊慶能、乙○未經同意，
    擅自在上開第91之2 、92地號私人開挖整地及傾倒廢棄物，
    致生水土流失，均係犯水土保持法第32條第 1項之罪（渠等
    行為雖另合致於修正前山坡地保育利用條例第34條第 1項之
    罪、刑法第320條第2項竊佔罪，惟所犯與上開水土保持法第
    32條第 1項前段各罪間為法規競合，依特別法優於普通法及
    全部法優於一部法之法律競合關係，應論以水土保持法第32
    條第 1項前段之罪）。被告丙○○、甲○○與蔡火盛、楊慶
    能，乙○間，有犯意聯絡與行為分擔，均為共同正犯。又被
    告丙○○、甲○○係利用不知情之已成年不詳姓名工人，在
    前述土地開挖整地，為間接正犯。
五、原審以被告丙○○、甲○○犯罪證明確，予以論罪科刑，固
    非無見，惟查：(一)依卷附基隆市地政事務所測量之複丈成果
    圖示及現場照片，雖顯示基隆市○○區○○段七分寮小段91
    之2 、92、272、274地號及附圖Ｂ、Ｇ所示未登錄地等公、
    私有山坡地有遭人開挖整地之事實，然除上述第91之2 、92
    地號私人土地部分，係被告丙○○、甲○○等五人所為外，
    尚無積極明確證據證明其餘地號及未登錄地部分，亦係由被
    告丙○○、甲○○等人所為（詳後述），原審認為被告丙○
    ○、甲○○等人有此部分行為，自有未合。(二)基隆市○○區
    ○○段七分寮小段91之2、92土地是否為水土保持法第3條第
    1項第3款所稱之「山坡地」，原審漏未於事實中認定，亦有
    未洽。(三)被告丙○○、甲○○行為後，刑法第41條業先後於
    90年 1月12日、95年7月1日修正公布施行，原判決未及比較
    適用，亦有未合。被告丙○○、甲○○上訴意旨否認犯罪，
    雖無可採，惟原判決關於被告丙○○、甲○○部分既有如上
    可議之處，仍屬無可維持，自應予以撤銷改判。爰審酌自然
    生態之保育、環境之維護，攸關全體居民生活之品質及生命
    財產之安危，任意傾倒廢棄物於山坡地，影嚮人民生命財產
    危險甚鉅，並斟酌被告丙○○、甲○○之犯罪動機、目的、
    手段、所生危害及犯罪後猶飾詞狡辯、不知悔悟等一切情狀
    ，各量處有期徒刑 6月。又被告丙○○、甲○○行為後，刑
    法第41條有關易科罰金之規定，業經 2次修正，第一次於90
    年 1月12日公布施行，修正前之刑法第41條原規定「犯最重
    本刑為3年以下有期徒刑以下之刑之罪，而受6月以下有期徒
    刑或拘役之宣告，因身體、教育、職業或家庭之關係，執行
    顯有困難者，得以1元以上3元以下折算 1日，易科罰金」，
    而修正後之刑法第41條第1項則規定：「犯最重本刑為5年以
    下有期徒刑以下之刑之罪，而受 6個月以下有期徒刑或拘役
    之宣告，因身體、教育、職業、家庭之關係或其他正當事由
    ，執行顯有困難者，得以1元以上3元以下折算 1日，易科罰
    金。但確因不執行所宣告之刑，難收矯正之效，或難以維持
    法秩序者，不在此限」；又第 2次於95年7月1日公布施行，
    修正後之刑法第41條第1項前段係規定：「犯最重本刑為5年
    以下有期徒刑以下之刑之罪，而受 6個月以下有期徒刑或拘
    役之宣告者，得以新臺幣1,000元、2,000元或3,000元折算1
    日，易科罰金」，茲對照同時修正之罰金罰鍰提高標準條例
    第2條前段（現已刪除）規定，就其原定數額提高為100倍折
    算1日，則被告2人依行為時法及中間時法之易科罰金折算標
    準，應以銀元300元折算1日，經折算為新臺幣後，應以新臺
    幣900元折算為1日，顯均較依裁判時法之以新臺幣 1,000元
    、2,000元或3,000元折算 1日為有利。又參酌本件所犯水土
    保持法第32條第 1項之罪，其法定刑為6個月以上5年以下有
    期徒刑5年以下有期徒刑，依90年1月12日公布施行前之刑法
    41條，並不符合易科罰金之條件，故經比較新舊法之結果，
    自應以90年1月12日公布施行之刑法第41條第1項規定有利於
    被告2人，爰依刑法第2條第1項但書之規定，適用90年1月12
    日修正施行之刑法第41條第1項前段之規定，就被告2人所宣
    告之刑，均併予諭知如易科罰金，以銀元300元折算1日之折
    算標準。
六、公訴意旨另以：被告丙○○、甲○○等人於上開第272、274
    地號及未登錄之國有土地，從事挖掘整地行為，致生水土流
    失，認此部分亦涉犯水土保持法第32條第 1項之罪嫌。惟查
    ，被告丙○○、甲○○均堅決否認有此部分行為，而蔡火盛
    雖於偵查中指稱：「（他們到垃圾地方幾號地？）92及91地
    號，他們挖了二個大坑」，並與承辦檢察官、基隆市地政事
    務所人員共同前往現場指界，再經基隆市地政事所測量繪製
    如附圖之土地複丈成果圖。然衡以蔡火盛於偵查中亦稱「（
    為何允許他們倒？）他們說他們的土無地可倒，而我是希望
    將前面深坑填平做路面」等語（偵字第3125號卷第47頁反面
    ），及證人邱森川於偵查中證稱：「已有毀損水土保持了，
    我們曾在82年 9月查獲過了，並予以處分，但都不理會，本
    次更加厲害」（偵字第3125號卷第70頁）；於原審證稱：「
    在82年 9月已處罰過一次‧‧‧後來我去看時與82年差得很
    多，所以才請警察去查」等語，均堪認上開土地上原即有先
    前開挖填土之坑洞存在，且依現場照片所示（見偵字第3125
    號卷第50頁），本件新棄置廢土雖相當廣泛，且使土壤裸露
    ，坡上已有沖蝕溝等情，而致水土流失之實害，然其範圍究
    非坑洞之全部，又案發後復經乙○等人清理及種植樹木，致
    原開挖填土之地貌改變，則迄本院更(四)審時顯難再予重測以
    釐清本件當初開挖填土之範圍，故基於罪疑惟輕之原則，應
    認被告丙○○、甲○○等人應係先從蔡火盛所共有之上開91
    之2 、92地號山坡地上開挖、填土之際，為基隆市政府人員
    查獲後送警究辦。至其餘第272、274地號及未登錄之國有土
    地上開挖、填土，則尚乏積極證據足認係被告丙○○、甲○
    ○等人所為，是此部分本應為其等無罪之諭知，惟公訴人既
    認此部分與前述論罪科刑部分間，有實質上一罪之關係，爰
    不另為無罪之諭知。
七、至於檢察官移送併辦部分，為蔡火盛就本案犯罪事實，以被
    害人身分重行提出告訴，核其所訴，已在本案論究範圍內，
    ，附此敘明。
據上論斷，應依刑事訴訟法第369條第1項前段、第364條、第299
條第1項前段，水土保持法第32條第1項前段，刑法第11條前段、
第28條、第2條第1項但書、第41條第1項前段（90年1月12日修正
施行），罰金罰鍰提高標準條例第2條（修正前），判決如主文
。
本案經檢察官王壬貴到庭執行職務。
中　　華　　民　　國　　96　　年　 　1  　月　　30　　日
　　　　　　　　　刑事第一庭審判長法　官　蔡  長  溪
　　　　　　　　　　　　　　　　  法　官　林  俊  益
　　　　　　　　　　　　　　　　  法　官  陳  春  秋
以上正本證明與原本無異。
如不服本判決，應於收受送達後十日內向本院提出上訴書狀，其
未敘述上訴之理由者並得於提起上訴後十日內向本院補提理由書
（均須按他造當事人之人數附繕本）。
                                  書記官  李  家  敏
中　　華　　民　　國　　96　　年　　1 　　月　　31　　日
附錄：本案論罪科刑法條全文
水土保持法第32條
在公有或私人山坡地或國、公有林區或他人私有林區內未經同意
擅自墾殖、占用或從事第八條第一項第二款至第五款之開發、經
營或使用，致生水土流失或毀損水土保持之處理與維護設施者，
處六個月以上五年以下有期徒刑，得併科新台幣六十萬元以下罰
金。但其情節輕微，顯可憫恕者，得減輕或免除其刑。
前項情形致釀成災害者，加重其刑至二分之一；因而致人於死者
，處五年以上十二年以下有期徒刑，得併科新台幣一百萬元以下
罰金；致重傷者，處三年以上十年以下有期徒刑，得併科新台幣
八十萬元以下罰金。
因過失犯第一項之罪致釀成災害者，處一年以下有期徒刑，得併
科新臺幣六十萬元以下罰金。
第一項未遂犯罰之。
犯本條之罪者，其墾殖物、工作物、施工材料及所使用之機具沒
收之。
